台灣高等法院民事判決　　九十年度重上字第三七一號
　　上　訴　人　辛○○
　　　　　　　　辰○○
　　　　　　　　丁○○
　　　　　　　　乙○○
　　　　　　　　丑○○
　　　　　　　　己○○○
　　　　　　　　甲○○
　　　　　　　　戊○○
　　　　　　　　丙○○
　　　　　　　　寅○○
　　　　　　　　庚　○
　　　　　　　　癸○○
　　　　　　　　巳○○
　　　　　　　　子○○
　　　　　　　　卯○○
　　　　　　　　壬○○
　　法定代理人　謝建東
　　法定代理人　陳鎮湘
　　法定代理人　李瑞倉
　　訴訟代理人　謝建東
右當事人間返還不當得利事件，上訴人對於中華民國九十年七月二日台灣士林地方法
院八十九年度重訴字第七五號第一審判決提起上訴，本院判決如左：
    主　　文
上訴駁回。
第二審訴訟費用由上訴人負擔。
    事    實
甲、上訴人方面：未於言詞辯論期日到場，據其於準備程序所為之聲明、陳述如左：
壹、聲明：
一、原判決廢棄。
二、被上訴人應連帶給付如附表所示之金額予上訴人。
三、訴訟費用由被上訴人負擔。
四、上訴人願供擔保請准宣告假執行。
貳、陳述：除與原判決記載相同者外，補稱：
一、上訴人之被繼承人楊建發、林有義、楊有財及楊添丁等四人，本為系爭土地之所
    有權人，上訴人因繼承而取得系爭土地所有權，但系爭土地於民國（下同）三十
    九年間起，卻遭被上訴人軍事機關占據使用，並於六十二年間以所謂「價購」（
    買賣）之不實原因，違反土地法及土地登記規則，強將系爭土地登記為國有，且
    仍由被上訴人軍事機關繼續占據使用。系爭土地既無第三人取得土地權利，上訴
    人自得基於土地所有權人之地位對被上訴人主張權利。因此，被上訴人辯稱本件
    應先起訴請求塗銷所有權移轉登記後，方可請求不當得利云云，顯與實務見解不
    符，不可採信。
二、被上訴人機關間如何受有利益，乃其內部之公法關係如何？上訴人不得而知，自
    得憑其外觀占有事實及被上訴人之答辯請求渠等連帶償還或平均償還之不當得利
    責任，始符公平原則。
三、關於原審判決認事用法錯誤失當部分：
(一)、楊添丁於三十三年因戰事死亡，有日據時代戶籍謄本之記載足稽，不容否認。至
    於三十五年間，國民政府自日本政府手中接收台灣省，當時二次大戰結束，百廢
    待興，各項典章均欠完備，包括辦理土地總登記事項，均較鬆散而未考究形式。
    因此，三十五年當時由土地共有人一人向地政機關申請，即可辦理全部共有土地
    之總登記，此在地政實務上屢見不鮮。再者，三十五年之土地總登記雖登記所有
    人為楊添丁，但當時可能由其他共有人或楊添丁之後人代為申辦，亦未可知。單
    純由總登記而推論楊添丁當時尚未死亡，顯然過於牽強，且昧於土地總登記之社
    會實態。
(二)、被上訴人自應訴迄今，從未提出所謂「土地買賣契約」，足證三十九年當時，根
    本未訂任何買賣契約。惟原審不遑詳查，卻憑空創造本案有所謂「土地買賣契約
    」，其認定事實顯然嚴重違反證據法則。
(三)、文書，依其程式及意旨得認作公文書者，推定為真正：民事訴訟法第三五五條第
    一項固定有明文。惟其中所稱之「真正」，係指文書之形式真正，並非實質真正
    。公文書之內容實質是否真正，仍待法院調查審認。原審以土地登記簿謄本之記
    載為真正而謂其記載之買賣關係為真，顯然違反民事訴訟法第三五五條之規定。
(四)、主張因買賣而取得不動產所有權者，應證明其買賣關係及物權之登記合意有效存
    在；被上訴人一再主張係依據買賣而取得系爭土地之所有權，惟依卷內證據證明
    系爭土地之共有人楊添丁早於三十三年間已死亡，無從於三十九年與被上訴人締
    結所謂買賣契約；另共有人林有義於四十五年間死亡，故楊添丁與林有義更無從
    於六十一年間與被上訴人達成移轉物權之合意。由此清楚證明被上訴人所謂買賣
    契約及物權移轉合意云云，均屬子虛。面對此種鐵證與民法、土地法規之重大違
    誤，原審猶謂「未能證明」，可見原審對於證據取捨及事實之認定，完全違背經
    驗法則，而有重大錯誤。
乙、被上訴人方面：
壹、聲明：
一、上訴駁回。
二、第二審訴訟費用由上訴人負擔。
三、如受不利判決，被上訴人願供擔保免為假執行。
貳、陳述：除與原判決記載相同者外，補稱：
一、系爭土地係為國有財產，依公法關係先以陸軍總司令部，繼而以聯合勤務總司令
    部為管理機關，均無上訴人主張不當得利之情事，且陸軍總司令部及聯合勤務總
    司令部僅為占有輔助人，非為占有人，依法本即不可能為不當得利之返還義務人
    ，縱有不當得利之情事，亦已罹於消滅時效。
二、上訴人書狀主張與公法上登記相背反之事實均屬虛構，被上訴人均否認之；
(一)、系爭土地係於3.12.送件，經於5.9.辦竣移轉登記予中華民國，管理機關為陸
    軍總司令部，嗣於5.8.移交、3.20.無償撥用予聯勤總司令部。
(二)、系爭土地於5.9.送件登記係以10.「收購」為登記原因，由陸軍總部代表中
    華民國為之，如今登記文件雖已依法銷毀，但其「收購文件及其移轉行為必然合
    乎當時登記狀態及登記法令，此為公文書之法定證據力，不容濫行誣指不實。
(三)、系爭土地既經於三十九年收購而由陸軍總司令部及聯勤總司令部合法、公然、和
    平占有使用迄今，五十年間未見上訴人等異議，自不容上訴人等如今率以軍方霸
    占民地為由濫行指訴，且上訴人等自承均為務農，自非不在台灣而不能察知其所
    有土地遭軍方霸占之事實，是上訴人等主張被上訴人等所有及占有系爭土地為不
    當得利，除與公法上之登記事實不符外，亦難與情理相符，其顯無理由昭然若
    揭。
三、上訴人10.4.、12.7.二次聲請調查證據，均與本件合法登記之事實不致影響，
    上訴人等既為系爭土地之合法所有人、占有人及占有輔助人，自無不當得利之問
    題。
    理    由
一、本件被上訴人聯勤務總司令部之法定代理人原為楊德智，已於八十九年六月一日
　　變更為謝建東，有八十九年五月三十日國防部（89）易旭字第一六六二四號令附
　　卷可稽，茲據謝建東聲明承受訴訟，續行訴訟，並追加前所為之訴訟行為。又上
　　訴人經合法通知未於言詞辯論期日到場，依被上訴人之聲請由其一造辯論而為判
　　決，核無不合，合先陳明。
二、上訴人主張：系爭土地原係伊等之被繼承人楊建發、林有義、楊有財及楊添丁等
    四人所共有，被上訴人陸軍總司令部於三十九年間未經楊建發等四人同意，亦未
    給付任何對價或補償，即強將系爭土地占有使用，嗣更於六十二年間假藉所謂「
    購買」之名義將土地辦理登記為國有，並指定被上訴人陸總部為管理機關，再於
    七十年間由被上訴人聯合勤務總司令部在系爭土地上建築房屋使用迄今；又因被
    上訴人聯合勤務總司令部及陸軍總司令部均辯稱伊係代國有財產局而為占有使用
    云云，故國有財產局同屬無權占有人，爰本於系爭土地所有權人地位，依民法第
    一百七十九條規定，請求被上訴人等連帶給付如附表一所示之不當得利金額及利
    息等語。
三、被上訴人則以：依登記簿謄本之記載，系爭土地係於三十九年十月二十四日為陸
    軍總部收購，於六十二年五月九日移轉登記為中華民國所有，並以陸軍總司令部
    為管理機關，嗣再變更為聯合勤務總司令部為管理機關。系爭土地既係國有，被
    上訴人陸軍總部或聯合勤務總司令部依中華民國法令規定及公有土地撥用關係而
    擔任土地管理機關，僅為占有輔助人而已，中華民國仍以所有人之地位而占有該
    土地，既無不當得利可言；而被上訴人陸軍總部及聯勤總司令部既非占有人，自
    非不當得利人。況被上訴人陸軍總部自三十九年十月二十四日起管理系爭土地，
    被上訴人聯合勤務總司令部於七十年接管系爭土地，縱有不當得利，亦已罹於消
    滅時效。又土地登記事項，係屬地政機關之公法行為，非任何個人、團體或機關
    可得擅自登記，既經登記，即生公信力，除非法院判決宣告其登記為無效，任何
    人均應受其拘束及保護，苟上訴人所言系爭土地登記為國有及被上訴人之占有使
    用，均非適法，則上訴人及其被繼承人豈有數十年長期容認而未曾異議？益見本
    件上訴人主張實非可取等語，資為抗辯。
四、上訴人主張系爭土地原係楊建發、林有義、楊有財及楊添丁等四人所共有，於六
    十二年間辦理登記為國有，並指定被上訴人陸總部為管理機關，再於七十年間登
    記被上訴人聯合勤務總司令部為管理機關等事實，業據其提出臺北縣土地登記簿
    、臺北市土地登記簿、臺北市土地登記謄本等為證（原審卷第十七頁、第五十二
    頁），復為被上訴人等所不爭執，自堪信為真實。
五、按當事人主張有利於己之事實者，就其事實有舉證責任；又文書依其程式及意旨
    得認作公文書者，推定為真正。民事訴訟法第二百七十七條、第三百五十五條定
    有明文。查系爭土地登記簿謄本係政府地政人員於職務上所製作之文書，屬於公
    文書，依前揭之說明，應認為真正。本件上訴人既主張台北市土地登記簿謄本關
    於中華民國在三十九年十月二十六日以買賣為原因而登記取得系爭土地所有權之
    記載不實在，實係被上訴人以強佔及不法手段將系爭土地移轉登記於中華民國名
    下，此為有利於上訴人之事實，依前揭之說明，上訴人自應就此事實負舉證責任
    。經查：
(一)、上訴人雖主張上訴人壬○○之父楊添丁於三十三年七月二十九日即死於戰事，
      被上訴人何能於三十九年向已死之人購買土地，並再向已死之人取得物權合意
      而共同辦理土地所有權移轉登記，足見移轉登記非法云云。惟依上訴人所提出
      臺北市土地登記簿記載，系爭土地係於三十五年六月二十七日經地政事務所收
      件，並於三十六年七月一日登記為楊建發、林有義、楊有財及楊添丁等四人所
      共有，若登記簿上共有人楊添丁確係上訴人壬○○之父，則何以楊添丁早於三
      十三年死亡，尚能於三十五年六月二十七日經地政事務所收件，並於三十六年
      七月一日登記為共有人？是上訴人壬○○之父是否確係系爭土地共有人楊添丁
      ，即屬可疑。從而，上訴人主張系爭土地共有人楊添丁早於三十三年七月二十
      九日死亡，因而推論三十九年間系爭土地並無所謂買賣之事實存在云云，即非
      可採。又上訴人復主張三十五年之土地總登記雖登記所有人為楊添丁，但當時
      可能由其他共有人或楊添丁之後人代為申辦，亦未可知云云。然查上訴人既主
      張其被繼承人楊添丁早於三十三年七月二十九日死亡，已不具權利能力，不論
      由其他共有人或其後人代為申辦，皆不能登記為系爭土地共有人，乃眾人皆知
      之事，故上訴人上開之主張顯不符合法令規定及經驗法則，自不足採信。
(二)、上訴人另主張訴外人林有義於四十五年間亦已死亡，則林有義之繼承人必須依
      法辦妥系爭土地之繼承登記後，才能處分其土地所有權。然而，林有義之繼承
      人並未辦理繼承登記，對系爭土地依法無從移轉所有權登記。因此，被上訴人
      又何能在土地共有人並未「全體同意」之情況下，以合意方式移轉登記系爭土
      地所有權云云。然查「土地所有權移轉登記」與「買賣不動產之債權契約」，
      為不同之法律概念，前者為物權行為，為所有權移轉之生效要件，後者為債權
      行為，為不要式行為，若雙方就土地之標的物及價金互相同意，即不能謂其買
      賣之債權契約尚未成立（最高法院四十四年台上二六六號判例、二十年上字第
      一八三四號判例參照），依此，林有義雖於四十五年間已死亡，尚不能推論其
      生前未於三十九年時與中華民國就系爭土地成立買賣系爭土地之債權契約。況
      土地登記簿謄本係政府地政人員本於職務上所製作之文書，屬於公文書，依法
      推定為真正，上訴人既無反證證明其登載係屬虛偽，即應推定其上所載之買賣
      關係為真。
(三)、上訴人雖一再質疑系爭土地登記之真實性，並請求向地政機關調閱相關之文件
　　　，經本院向台北市松山地政機關函調相關之登記文件，據覆：「本所六十二年
　　　收件南港字第一三五二號登記申請案原卷已逾保存年限，業依規定銷毀。」，
　　　此有該所北市松地一字第九０六一四八０七００號函在卷可稽，上訴人雖又請
　　　求傳訊證人即台北市松山地政事務所主任或負責土地登記業務之承辦人員到庭
　　　證明系爭土地之合法性，然查上開人員既非系爭土地之承辦人員，且相關之文
　　　件均已銷毀，對於系爭土地之登記情形毫無所悉，欠缺作證之實益，核無必要
　　　，併此說明。
六、按民法第一百七十九條規定不當得利之成立要件，必須無法律上之原因而受利益
    ，致他人受損害，且該受利益與受損害之間應有因果關係存在。經查：上訴人主
    張其所提出台北市土地登記簿謄本中，關於中華民國在三十九年十月二十六日因
    買賣而登記取得系爭土地所有權之記載主張該記載非真實，則此為有利於上訴人
    之事實，上訴人自應就此事實負舉證責任，惟此業經被上訴人所否認，上訴人就
    此復未能舉證以實其說，自應受不利之認定。是本件系爭土地既以中華民國為所
    有人之登記名義人，而被上訴人等又係其管理機關，其占有使用系爭土地，尚難
    認係無法律上之原因而無權占有，從而，上訴人主張被上訴人無權占有而訴請被
    上訴人給付相當於租金之不當得利及利息，為無理由，不應准許，其假執行之聲
    請亦失所附麗，應併予駁回。原審為上訴人敗訴判決，並駁回其假執行之聲請，
    於法並無違誤，上訴意旨指摘原判決不當，求為廢棄改判，為無理由，應予駁回
    。
七、本件事證已臻明確，兩造其餘攻擊防禦方法，與判決結果不生影響，爰不一一論
    述，附此敘明。
八、據上論結，本件上訴為無理由，依民事訴訟法第四百六十三條、第三百八十五條
    第一項、第四百四十九條第一項、第七十八條、第八十五條第一項，判決如主文
    。
中　　　華　　　民　　　國　　九十一　　年　　　一　　　月　　　二　　　日
  　　　　　　　　　　　　　　　　　民事第三庭
                                　　　　審判長法　官　張　宗　權
                                　　　　　　　法　官　吳　秀　美
                                　　　　　　　法　官　陳　永　昌
右正本係照原本作成。
如不服本判決，應於收受送達後二十日內向本院提出上訴書狀，其未表明上訴理由者
，應於提出上訴後二十日內向本院補提理由書狀（均須按他造當事人之人數附繕本）
上訴時應提出委任律師或具有律師資格之人之委任狀；委任有律師資格者，另應附具
律師及格證書及釋明委任人與受任人有民事訴訟法第四百六十六條之一第一項但書或
第二項（詳附註）所定關係之釋明文書影本。
中　　　華　　　民　　　國　　九十一　　年　　　一　　　月　　　四　　　日
　　　　　　　　　　　　　　　　　　　　　　　書記官  劉　美　垣
附註：
民事訴訟法第四百六十六條之一（第一項、第二項）：
對於第二審判決上訴，上訴人應委任律師為訴訟代理人。但上訴人或其法定代理人具
有律師資格者，不在此限。
上訴人之配偶、三親等內之血親、二親等內之姻親，或上訴人為法人、中央或地方機
關時，其所屬專任人員具有律師資格並經法院認為適當者，亦得為第三審訴訟代理人
。
